【裁判字號】    92,簡,203
【裁判日期】    920828
【裁判案由】    汽車運輸業管理規則
【裁判全文】
臺北高等行政法院判決                              九十二年度簡字第二○三號
    原      告  阿羅哈客運股份有限公司
    代  表  人  甲○○
    被      告  臺北市政府交通局
    代  表  人  林志盈（局長）
右當事人間因汽車運輸業管理規則事件，原告不服台北市政府中華民國九十二年一月
三十日府訴字第○九二○三五一九六○○號訴願決定，提起行政訴訟。本院判決如左
：
    主  文
原告之訴駁回。
訴訟費用由原告負擔。
    事  實
一、事實概要：原告為經營國道客運路線之公路汽車客運業者，領有原處分機關八十
    八年十二月一日核發之北市○○路字第○○一四之一號及八十九年十二月六日北
    市○○路字第００一七號營運路線許可證，線別分別為「臺北市--高雄市」及「
    台北市--嘉義市」。嗣原告「臺北市--高雄市」路線停車場自南港遷移至三重市
    ，經原處分機關以八十九年九月八日北市交二字第八九二三六五八一００號函核
    定該路線臺北端行車動線（含空駛路段）調整如下：「往高雄方向：原告公司三
    重停車場--中興北街--中山路路--南京西路--承德路--承德站（起點）--承德路
    --長安西路--重慶北路--忠孝西路--忠孝橋--新莊市○○路--新五路--五股交流
    道。另「臺北市--嘉義市」路線經核定之行駛路段為「往嘉義方向：原告公司三
    重停車場--中興北路--中山路高架道路--忠孝橋--環河北路--南京西路--承德路
    --承德站（起點）--承德路--安西路--重慶北路--忠孝西路--忠孝橋--中山路高
    架道路--新莊市○○路--新五路--五股交流道‧‧」。原告所有行駛「臺北市--
    高雄市」路線之ＡＧ五一七號及行駛「臺北市--嘉義市」路線之ＡＧ五四０、Ａ
    Ｈ八六六、ＡＧ四六七號大客車，分別於九十一年九月十六日下午九時二十九分
    、十時整、十時二十九分、十時四十二分於台北市○○路上為原處分機關稽查人
    員查獲未依規定路線行駛，認係違反汽車運輸業管理規則第四十條之規定，經原
    處分機關以九十一年九月二十四日北市交二字第０九一三三七四六九００號函依
    公路法第七十七條第一項規定，處以原告新台幣（以下同）六萬元罰鍰。原告不
    服，提起訴願，亦遭駁回，猶不服，遂向本院提起行政訴訟。
二、兩造主張：
甲、原告起訴意旨略以：
  (一)汽車運輸業管理規則第三十六條第一款及第四十條所稱路線均指營運路線，不含
    「非營運路線」；查公路法及依該法授權訂定之汽車運輸業管理規則，均係為規
    範運輸業之營運事項而設，至於非關營運之公路交通管理，則屬道路交逼管理處
    罰條例之規範範疇。汽車運輸業管理規則第三十六條第一款及第四十條對業者營
    運路線之規定，係困客運營運路線之核給，須考量當地民眾之交通需求及客運業
    者提供之運能比例，以作適當分配，避免大眾運輸供給不足，影響民眾生活品質
    ；或因核給運輸業者過多，致業者競爭激烈而無法正常生存、營運。至與營運無
    關之駕駛行為，除其駕駛之方式違反道路交通管理處罰條例或道路交通安全規則
    規定，得另依各該法令處罰外，尚非前開公路法及汽車運輸業管理規則所得適用
    。
  (二)本案原處分以公路法第七十七條第一項及汽車運輸業管理規則第四十條前段裁處
    原告罰鍰，為適用法令錯誤；查營業車輛之行駛，除用於營運外，尚有其他行駛
    與營運無關（如進場維修），並非政府法令所得一一納管。本案原處分機關以其
    依汽車運輸業管理規則第三十六條第一款規定，核定原告「臺北市至高雄市」及
    「臺北市至嘉義市○○○路線，從原告三重停車場出發往臺北市，在臺北市區內
    為「忠孝橋--環河北路--南京西路--承德路--承德站（起點）--承德路--安西路
    --重慶北路--忠孝西路--忠孝橋」，而原告前開大客車行經五原路，非屬核定路
    線，認有違汽車運輸業管理規則第四十條前段規定，而予裁罰。惟查原告上述車
    輛之行經五原路，係因原告奉准設立之承德路起站，係交通繁忙之路段，一旁尚
    有和欣、統聯、尊龍、泛航等其他客運業者設站，因此客車進站時，如遇他公司
    之車輛亦進站停靠，原告公司車輛即無法靠站，如勉強併排靠站，勢必影響承德
    路之車輛通行。原告車輛為避免影響交通，只得繼續前行，以幅度最小之繞行路
    線，於承德路右轉長安西路，繞行太原路、五原路，回到承德路順利靠站。此路
    線僅係為避免阻礙交通、單純繞行之事實行為，並無任何營運行為。乃原處分機
    關在無任何證據證明原告有於該繞行路段另為營業行為之情況下，遂認車輛單純
    之繞行為營運行為，進而引用汽車運輸業管理規則第四十條前段裁處原告罰鍰，
    認事用法自屬錯誤。
  (三)爰請求撤銷原處分及訴願決定。
乙、被告答辯意旨略以：
  (一)查原告係屬公路汽車客運業，經營「臺北--高雄」、「臺北--嘉義」國道客運路
    線，依據汽車運輸業管理規則第四十條規定，公路汽車客運業班車，應依營運路
    線許可證所核定之路線起點、經過地點、終點、里程行駛營運，不得逾越。原告
    「臺北市--高雄市○○道○○路線因停車場自南港遷移至三重市，其臺北市○○
    ○○路線經被告八十九年九月八日北市交二字第八九二三六五八一○○號函勘定
    為：「往高雄方向：環河北路--南京西路--承德路--承德站（起點）--承德路--
    長安西路--重慶北路--忠孝西路」。另「臺北市--嘉義市○○道○○路線亦經被
    告八十九年十月二十四日北市交二字第八九二四五六一八○○號函及八十九年十
    一月十五日北市交二字第八九二四九○二三○○號函勘定為「往嘉義方向：環河
    北路--南京西路--承德路（起點）--承德路--長安西路--重慶北路--忠孝西路」
    ；其營運行經路線皆未經過臺北市○○路。惟原告「臺北市--高雄市」路線之Ａ
    Ｇ五一七號車輛及行駛「臺北市--嘉義市」路線之ＡＧ五四○、ＡＨ八六六、Ａ
    Ｇ四六七號大客車，分別於九十一年九月十六日下午九時二十九分、十時整、十
    時二十九分、十時四十二分於本市○○路上為被告稽查人員查獲未依規定路線行
    駛，認係違反汽車運輸業管理規則第四十條之規定，依公路法第七十七條第一項
    、臺北市政府交通局處理公路及市區汽車客運業違反公路法七十七條事件裁罰基
    準第三點之三規定，經被告以九十一年九月二十四日北市交二字第○九一三三七
    四六九○○號函處以原告六萬元罰鍰，自無不合。
  (二)至原告所提主張，為避免影響交通，權宜性變更路線繞行五原路屬「非營業行為
    」，非汽車運輸業管理規則所稱「營運路線」之規範範疇。經查汽車運輸業管理
    規則第四十條規定，公路汽車客運業班車，應依營運路線許可證所核定之路線起
    點、經過地點、終點、里程行駛營運，不得逾越。此乃汽車運輸業經營者應遵守
    之義務之一，又該條文並無業者得自行變更路線之例外規定。至原告所提，為避
    免影響承德路交通，以幅度最小之繞行路線行駛於五原路乙節，依據大法官會議
    釋字第二七五號解釋，「應受行政罰之行為，僅須違反禁止規定或作為義務，而
    不以發生損害或危險為其要件者，推定為有過失，於行為人不能舉證證明自已無
    過失時，即應受處罰。」本案原告所為違規行為，縱非故意，參諸前揭大法官會
    議解釋意旨，即應受處罰。被告依公路法第七十七條第一項規定處罰，應屬必要
    且適當之行政行為。
  (三)爰請求駁回原告之訴。
    理  由
一、按公路法第三條規定：「本法所稱公路主管機關：在中央為交通部；在直轄市為
    直轄市政府，．．．」第七十七條第一項規定：「汽車或電車運輸業，違反依第
    七十九條第五項所定規則者，由公路主管機關處新臺幣九千元以上九萬元以下罰
    鍰，並得按其情節，吊扣違規營業車輛牌照一個月至三個月，或定期停止其營業
    之一部或全部，並吊銷其非法營業車輛之牌照，或廢止其汽車運輸業營業執照及
    吊銷全部營業車輛牌照。」，汽車運輸業管理規則第二條第一項第一款規定：「
    汽車運輸業依左列規定，分類營運：一、公路汽車客運業：在核定路線內，以公
    共汽車運輸旅客為營業者。」第四第一項第一款規定：「經營汽車運輸業，應備
    具籌備申請書，依左列規定，申請核准籌備：一、經營公路汽車客運業：(一）
    屬於國道、省、縣（市鄉者，向中央公路主管機關申請。（二）路線通過
    直轄市市區道路，其里程超過相鄰之省、縣、鄉道者，向該直轄市公路主管機關
    申請。」第三十六條第一款規定：「公路汽車客運業行駛路線及期限，依左列規
    定：一、公路汽車客運業申請營運之路線，由該管公路主管機關核定，如有實際
    需要得酌情予以變更。」第四十條規定：「公路汽車客運業班車，應依營運路線
    許可證所核定之路線起點、經過地點、終點、里程行駛營運，不得逾越。．．．
    」第一百三十七條第一項規定：「汽車運輸業違反本規則規定者，應依公路法第
    七十七條第一項之規定舉發。」
二、本件被告機關係以原告所有行駛「臺北市--高雄市」路線之ＡＧ五一七號及行駛
    「臺北市--嘉義市」路線之ＡＧ五四０、ＡＨ八六六、ＡＧ四六七號大客車，分
    別於九十一年九月十六日下午九時二十九分、十時整、十時二十九分、十時四十
    二分於台北市○○路上，為被告機關稽查人員查獲未依規定路線行駛，認係違反
    汽車運輸業管理規則第四十條之規定，爰依公路法第七十七條第一項規定，處以
    原告六萬元罰鍰。原告不服則主張被告機關所引用汽車運輸業管理規則第三十六
    條第一款及第四十條規定所稱路線均指「營運路線」，不含「非營運路線」，營
    業車輛之行駛除用於營運外，其他與營運無關之駕駛行為，並非政府法令所得一
    一納管；且原告車輛之行經五原路，係因原告奉淮設立之承德路起站前交通繁忙
    ，如遇數輛他公司車輛同時停靠，將致原告車輛無法靠站，未避免影響交通，只
    得於承德路右轉長安西路，繞行太原路、五原路再回到承德路停靠，係為避免阻
    礙交通，單純之繞行行而非營業行為云云，資為抗辯。
三、經查：
  (一)原告為經營國道客運路線之公路汽車客運業者，所營運「臺北市--高雄市○市區
    路線係從「原告公司三重停車場--中興北街--中山路路--南京西路--承德路--承
    德站（起點）--承德路--長安西路--重慶北路--忠孝西路--忠孝橋--新莊市○○
    路--新五路--五股交流道。另「臺北市--嘉義市」路線經核定之行駛市區路段為
    「往嘉義方向：原告公司三重停車場--中興北路--中山路高架道路--忠孝橋--環
    河北路--南京西路--承德路--承德站（起點）--承德路--安西路--重慶北路--忠
    孝西路--忠孝橋--中山路高架道路--新莊市○○路--新五路--五股交流道‧‧」
    ，有被告機關八十八年十二月一日核發之北市○○路字第○○一四之一號及八十
    九年十二月六日北市○○路字第００一七號營運路線許可證影本在卷足憑；惟原
    告「臺北市--高雄市」路線之ＡＧ五一七號車輛及行駛「臺北市--嘉義市」路線
    之ＡＧ五四○、ＡＨ八六六、ＡＧ四六七號大客車，分別於九十一年九月十六日
    二十一時二十九分、二十二時整、二十二時二十九分、二十二時四十二分行駛於
    五原路，未依規定路線行駛之事實，有被告機關九十一年九月十六日稽查紀錄表
    影本附卷可稽，且為原告所不爭執，堪信為真實。
  (二)揆諸上開汽車運輸業管理規則第四十條規定，原告應依營運路線許可證所核定之
    路線起點、經過地點、終點、里程行駛營運，不得逾越；此乃汽車運輸業經營者
    應依所核定之路線行駛，未經核定之路線自不得自行任意變更；查本件原告係於
    於二十一時二十九分、二十二時整、二十二時二十九分、二十二時四十二分行駛
    於五原路，上開時間並非下班交通繁忙之時，原告主張為避免阻礙交通，單純之
    繞行行而非營業行為等語，自不足信；且上開違規時間，前後有四班次，相差均
    約半小時，尚難認係營運無關之駕駛行為，亦不符合上開管理規則第三十六條第
    一款所規定「如有實際需要得酌情予以變更。」之情形；從而原告主張不含「非
    營運路線」及「交通繁忙」云云，尚難可採。
四、綜上所述，原處分以原告未依規定路線行駛，違反汽車運輸業管理規則第四十條
    之規定，依公路法第七十七條第一項、臺北市政府交通局處理公路及市區汽車客
    運業違反公路法七十七條事件裁罰基準第三點之三規定，原告六萬元罰鍰，自無
    不合，訴願決定予以維持，亦無違誤。原告徒執前詞，聲請撤銷原處分及訴願決
    定，為無理由，應予駁回。
據上論結，本件原告之訴為無理由，爰依行政訴訟法第九十八條第三項前段，判決如
主文。
中    華    民    國    九十二    年      八        月      二十八       日
            臺 北 高 等 行 政 法 院   第 七 庭
                                    法  官  黃  秋  鴻
右為正本係照原本作成。
本件以訴訟事件所涉及之法律見解具有原則性者為限，始得於本判決送達後二十日
內向本院提出上訴狀並表明上訴理由，如已於本判決宣示後送達前提起上訴者，應
於判決送達後二十日內補具上訴理由（均按他造人數附繕本），且經最高行政法院
許可後方得上訴。
中    華    民    國    九十二    年      八        月      二十八       日
                                       書記官   王琍瑩


司法院資訊處製作；財團法人民間司法改革基金會備份。
